臺灣臺中地方法院刑事裁定　　　　　　　100年度聲字第189號
聲　請　人　林民展
即　被　告
選任辯護人　蔡振修　律師
上列聲請人即被告因毒品危害防制條例案件(99年度訴字第3257
號)，聲請具保停止羈押，本院裁定如下：
    主    文
聲請駁回。
    理    由
一、聲請意旨略以：
(一)被告林民展因臺灣臺中地方法院檢察署99年度年度偵字第
    15989號違反毒品案件，經鈞院裁定自民國(下同)99年7月8
    日起為由羈押2月;嗣後經鈞院以99年度偵聲字第515號裁定
    自99年9月8日延長羈押2月。並於99年11月5日再由鈞院延長
    羈押2月。現由鈞院羈押於臺灣臺中看守所，合先敘明。
(二)按被告、辯護人及得為被告輔佐之人得聲請法院撤銷羈押。
    。刑事訴訟法第107條第2項前段定有明文。次按，羈押對尚
    未判罪確定之被告而言，因已剝奪其人身自由，核屬最嚴酷
    的強制處分，基於刑事訴訟法無罪推定之原則，所有被告在
    經由法定程序判決有罪確定之前均應認其僅為訴訟之當事人
    ，刑事訴訟法羈押之規定，應係在貫行無罪推定原則之下，
    為保全被告到庭以為訴訟程序進行，所不得不為之例外情況
    ，應審酌其有無必要性並作為最後之手段，且該強制處分之
    選擇，更應側重於使被告到庭之目的性考量，且羈押之目的
    係在保全被告，其手段係將被告拘禁於特定處所以拘束其行
    動自由，此種方式係強制處分中對人身自由最大之限制，故
    於有罪判決確定前，以此方式保全被告用以保障審判之進行
    ，即應以為最後之手段。就比例原則之必要性原則而言，若
    有與羈押同等有效但干預權利較輕微之其他手段，應選擇該
    其他手段，不得率予羈押，亦即必須符合比例原則以及必要
    性原則，並審酌以其他方式(例如以具保、責付或限制住居)
    均無法保全被告時，使得為之。
(三)再按，憲法第8條第1項前段規定:「人民身體之自由應與保
    障。」羈押作為刑事保全程序時，旨在確保刑事訴訟程序順
    利進行，使國家刑罰權得以實現。惟羈押係拘束刑事被告身
    體自由，並將之收押於一定處所，乃干預身體自由最大之強
    制處分，使刑事被告與家庭、社會及職業生活隔離，非特予
    其心理上造成嚴重打擊，對其名譽、信用等人格權之影響甚
    為重大，自僅能以之為保全程序之最後手段，允宜慎重從事
    。是法律規定羈押刑事被告知要件，須基於維持刑事司法權
    之有效行使之重大公益要求，並符合比例原則，方得為之。
    刑事訴訟法第101條第1項規定:「被告經法官訊問後，認為
    犯罪嫌疑重大，而有左列情形之一，非予羈押，顯難進行追
    訴、審判或執行者，得羈押之:一、逃亡或有事實足認為有
    逃亡之虞者。二:有事實足認為有湮滅、偽造、變造證據或
    勾串共犯或證人之虞者。三、所犯為死刑、無期徒刑或最輕
    本刑為五年以上有期徒刑之罪者。」該項規定羈押之目的應
    以保全刑事追訴、審判或執行程序為限。故被告所犯縱為該
    項3款之重罪，如無逃亡或滅證導致顯難進行追訴、審判或
    執行之危險，尚欠缺羈押之必要要件。亦即單以犯重罪作為
    羈押之要件，可能背離羈押作為保全程序的性質，其對刑事
    被告武器平等與充分防禦權行使上之限制，即可能違背比例
    原則。
(四)再者，無罪推定原則不僅禁止對未經判決有罪確定之被告執
    行刑罰，亦禁止僅憑犯罪嫌疑就施予被告類似刑罰之措施，
    倘以重大犯罪之嫌疑作為羈押之唯一要件，作為刑罰之預先
    執行，亦可能違背無罪推定原則。是刑事訴訟法第101條第1
    項第3款如僅以「所犯為死刑、無期徒刑或最輕本刑為五年
    以上有期徒刑之罪」，作為許可羈押之唯一要件，而不論是
    否犯罪嫌疑重大，亦不考量有無逃亡或滅證之虞而有羈押之
    必要，或有無不得羈押之情形，則該款規定即有牴觸無罪推
    定原則、武器平等原則或過度限制刑事被告之充分防禦權而
    違法比例原則之虞。司法院大法官第665號解釋述之甚詳。
(五)經查被告林民展自99年7月8日羈押至今已逾6個月，被告於
    警詢及檢察宮偵訊時，對於移送之犯罪事實全部自白，而為
    認罪之表示。且該案相關共犯陳律爵、劉丁香、上手蔡政
    及陳慧潔，均到案說明，蔡政及陳慧潔並因罪嫌重大而被
    羈押。參以被告為初犯，僅因年少失慮、誤交損友，貪圖小
    利而誤入岐途，其販賣愷他命、搖頭丸之時間在99年4月底
    至同年6月底2個月間，僅有3次，且非於主導地位，更非策
    劃販毒之支配地位，被告犯罪情節輕微，犯後坦承犯行，態
    度良好，對自己鑄下大錯懊悔不已。又被告出身於單純之小
    家庭，家庭關係良好，與一般時下青年並無二致，長時間有
    正當職業，平日有固定之住所，案發前在建新國際股份有限
    公司擔任機具操作員(附件1)。而本案相關證物均已扣押在
    案，是以，本案被告於客觀上並無逃亡之虞，亦無湮滅、偽
    造、變造證據或勾串共犯及證人之虞。另參以被告於偵訊時
    ，已主動表示願意積極協助檢、警追查上手，且已全數坦承
    ，毫無保留，足認苟鈞院命被告取具相當之保證金或限制住
    居之方式代替羈押，當足以擔保審判程序之進行，已無繼續
    羈押被告之原因與必要。
(六)又查，涉犯毒品危害防制條例亦可具保，有例可循；
(1)「被告莊政穎取具本院轄區殷實之人保證金額新臺幣拾萬元
   之保證書或保證金後，准予停止羈押。」此有臺灣臺中地方
   法院99年度偵聲字第831號刑事裁定，可資為例(附件2)。該
   件亦同為違反毒品防制條例之案件，業已准予具保停止羈押
   。
(2)以臺中地方法院99年度訴字第2541號刑事判決(附件3)為例，
   該案以販賣三級毒品罪，判處被告執行6年6月、另被告執行
   刑5年6月。且該案被告等人販賣三級毒品共27次，認為該被
   告販毒情節非重大，不僅未將其羈押，更爰依刑法第59條規
   定而予以減輕其刑。
(3)徵諸上情，本件被告林民展因違反毒品防制條例案件，已自
   99年7月8日延押至今，且已於偵訊時全數坦承，有臺灣臺中
   地方法院檢察署99年度偵字第15989號起訴書，可資參照。
(七)被告一再保證不會也不敢逃亡，故狀請鈞院鑒核，賜准被告
    具保停止羈押，以維人權，至感德澤云云。
二、本件被告林民展因涉犯毒品危害防制條例第4條第2項、第3
    項之販賣第2、3級毒品罪嫌，前經本院訊問後，認為犯罪嫌
    疑重大，有刑事訴訟法第101條第1項第3款之情形，非予羈
    押顯難進行審判、執行，而於99年11月5日起執行羈押，嗣
    並經本院先後裁定自100年2月5日、4月5日起延長羈押在案
    ，合先敘明。
三、按司法院大法官會議釋字第665號解釋，並非直接宣告刑事
    訴訟法第101條第1項第3款之規定違憲。至就刑事訴訟法第
    101條第1項第3款規定之合憲解釋，究應如何限縮？由該號
    解釋之解釋理由書中明載：「刑事訴訟法第101條第1項第3
    款規定之羈押，係因被告所犯為死刑、無期徒刑或最輕本刑
    為五年以上有期徒刑之罪者，其可預期判決之刑度既重，該
    被告為規避刑罰之執行而妨礙追訴、審判程序進行之可能性
    增加，國家刑罰權有難以實現之危險，該規定旨在確保訴訟
    程序順利進行，使國家刑罰權得以實現，以維持重大之社會
    秩序及增進重大之公共利益，其目的洵屬正當。又基於憲法
    保障人民身體自由之意旨，被告犯上開條款之罪嫌疑重大者
    ，仍應有相當理由認為其有逃亡、湮滅、偽造、變造證據或
    勾串共犯或證人等之虞，法院斟酌命該被告具保、責付或限
    制住居等侵害較小之手段，均不足以確保追訴、審判或執行
    程序之順利進行，始符合該條款規定，非予羈押，顯難進行
    追訴、審判或執行之要件，此際羈押乃為維持刑事司法權有
    效行使之最後必要手段，於此範圍內，尚未逾越憲法第23條
    規定之比例原則，符合本院釋字第392號、第653號、第654
    號解釋意旨，與憲法第8條保障人民身體自由及第16條保障
    人民訴訟權之意旨，尚無違背。」等語可知，上開大法官會
    議解釋並非單純宣告刑事訴訟法第101條第1項第3款之重罪
    羈押原因係屬違憲，而係要求附加考量被告除犯重罪外，是
    否有「相當理由」認為其有逃亡、湮滅、偽造、變造證據或
    勾串共犯或證人等之虞。而所謂之「相當理由」，係指重罪
    羈押之發動，被告如何併存有逃亡或滅證之虞，於判斷具體
    個案之情況，應有「合理之依據」，不得出以揣測；與第一
    、二款之所定，僅止程度判斷上之差異（說服法院之程度）
    ，並非本質有何不同，而在整體評價上，針對所有不利於被
    告之情狀，舉凡得以任何方式之調查，本乎刑事科學之經驗
    為綜合判斷，而足以使具有一般社會通念之人多數認為具有
    相當高蓋然性之可信度者即可。其門檻固毋須達於足認確已
    存在之程度，但仍應高於「合理之懷疑」。倘該等情狀事實
    已被評價為達到第1款或第2款羈押原因之門檻，除已滿足第
    三款重罪羈押之限縮條件，並為羈押原因之競合。風聞傳說
    固無足論；傳聞證據或傳聞供述，被告之品格證據與其所有
    之個人關係，其來有自之情資線報，甚至經查證有其可靠性
    之匿名檢舉以及其他可得之訊息資料，則均可供為判斷審酌
    是否具有相當理由之依據（最高法院98年度臺抗字第691號
    裁定可資參照）。況依法條之體系解釋，該等附加考量與單
    純考量同條第1項第1款、第2款之羈押原因仍有程度之不同
    應予區別，否則不啻等同於廢除同條第1項第3款之羈押原因
    。基此，伴同重罪羈押予以考量之逃亡之虞，與單純成為羈
    押原因之逃亡之虞其強度應有差異，亦即伴同重罪羈押考量
    之逃亡之虞其理由強度可能未必足夠成為單獨之羈押原因，
    然得以與重罪羈押之羈押原因互佐。
四、經查，被告所涉犯之上開罪嫌，係最輕本刑5年以上有期徒
    刑之重罪，且業經本院於100年4月8日判處應執行有期徒刑8
    年在案，則被告於此情形下，為規避刑罰之執行而妨礙審判
    及執行程序進行之棄保逃亡可能性甚高，故本院認被告上述
    刑事訴訟法第101條第1項第3款之羈押原因依然存在，仍有
    繼續羈押之必要，非限制住居、出境、出海或具保之強制處
    分可得確保審判及執行程序程序順利進行。此外，復查無刑
    事訴訟法第114條各款所定應具保停止羈押之情形，是本院
    審酌後，認被告仍有刑事訴訟法第101條第1項第3款之情形
    ，羈押原因尚未消滅，並有羈押之必要性，無法以具保使之
    消滅，其聲請具保停止羈押，自難准許，應予駁回。
中    華    民    國   100    年    4     月    18    日
                  刑事第十一庭審判長法  官  林慧英
                                    法  官  廖純卿
                                    法  官  江奇峰
上正本證明與原本無異。
如不服本裁定，應於送達後五日內，向本院提出抗告狀。
                                     書記官  林素珍
中    華    民    國   100    年    4     月    18    日